【裁判字號】    95,台上,1067
【裁判日期】    950302
【裁判案由】    偽造文書
【裁判全文】
最高法院刑事判決            九十五年度台上字第一０六七號
    上 訴 人
    即自訴人  丙○○
    上 訴 人
    即 被 告  甲○○
                      弄1號4.
                      411號.
              乙○○
                      弄1號4.
                      411號.
              丁○○
                      9號
    共同選任
    辯 護 人  洪耀宗律師
              柯淵波律師
上列上訴人等因丙○○自訴被告等偽造文書案件，不服台灣高等
法院高雄分院中華民國九十一年七月三十日第二審判決（九十一
年度上訴字第八一四號，自訴案號：台灣高雄地方法院八十八年
度自字第一三四號），提起上訴，本院判決如下：
    主    文
原判決撤銷，發回台灣高等法院高雄分院。
丙○○之上訴駁回。
    理    由
一、發回（即甲○○、乙○○、丁○○上訴）部分：
本件原判決認定上訴人即被告甲○○係已亡故之宋輝龍之子，上
訴人即被告乙○○係宋輝龍之孫，上訴人即被告丁○○係宋輝龍
之女弟子，宋輝龍生前原係屏東縣新埤鄉天靈寺之住持，天靈寺
在屏東縣潮州鎮如原判決附表所示各金融行庫之存款，原由宋輝
龍以其自己名義存放，惟存簿、印章、定期存單於宋輝龍生前即
交由丁○○保管，存款共計新台幣（下同）四百七十七萬三千零
十九元，嗣宋輝龍於民國八十七年十二月十一日死亡，由丁○○
繼任為天靈寺住持，詎被告等三人為完成該廟產之交接，竟意圖
冒名領取存款，基於行使偽造私文書、詐欺取財之概括犯意聯絡
，於宋輝龍死亡後，由乙○○以車輛搭載丁○○、甲○○，前往
如原判決附表所示各金融行庫，由丁○○持其保管之存簿、印章
、定期存單，由乙○○、甲○○填寫宋輝龍名義之取款條（其中
郵局部分另有偽造宋輝龍委託甲○○領取存款之委託書），予以
偽造後，提出於各該行庫行使，足生損害於各該行庫及宋輝龍之
其他繼承人，使各該行庫陷於錯誤，如數交付該附表金額欄所示
存款，再由丁○○以新任住持身分，將領得之存款，存入渠自己
名下，而完成天靈寺存款之移交手續等情。因而撤銷第一審諭知
被告等三人均無罪之判決，改判均依牽連犯從一重論處被告等三
人共同連續行使偽造私文書，足以生損害於他人罪刑（均緩刑二
年）。固非無見。
惟查：(一)、原判決事實認定被告等三人於宋輝龍死亡後，意圖冒
名領取宋某生前以自己名義存在原判決附表所示金融行庫之存款
，乃基於行使偽造私文書、詐欺取財之概括犯意聯絡，由乙○○
駕車搭載丁○○、甲○○，前往各該行庫，由丁○○持其保管之
存簿、印章、定期存單，由乙○○、甲○○填寫宋輝龍名義之「
取款條」，另於郵局領款時（即原判決附表編號七），並偽造宋
輝龍之「委託書」，持以行使，使各該行庫陷於錯誤，如數交付
，足生損害於各該行庫及宋輝龍之其他繼承人等情。理由內並以
宋輝龍死亡後，其授權關係（指宋輝龍生前將存簿、印章及定期
存單交予丁○○）即終止，乃認被告等三人於宋輝龍死亡後，仍
以其名義冒名製作取款條及於郵局領款時，製作宋輝龍名義之委
託書，並提出行使，使各該行庫陷於錯誤，如數交付存款，所為
係犯刑法第二百十六條、第二百十條行使偽造私文書罪及同法第
三百三十九條第一項之詐欺取財罪。然原判決嗣於說明被告等三
人被訴涉犯侵占罪嫌部分，犯罪不能證明之理由內，則謂宋輝龍
生前已授權丁○○代為處理其名下屬於天靈寺之公款，並將其存
摺、定期存單、印章交付丁○○，則鍾女就該款項即有權加以處
理，且該存款目前仍在，未遭挪用，足見被告等三人「無不法所
有」之侵占意圖等語（見原判決第十頁）。是其事實欄及論罪理
由既認被告等三人係冒宋輝龍名義製作「取款條」、「委託書」
，而詐領存款；然於不另為無罪諭知理由內，則謂宋輝龍生前已
授權丁○○代為處理其名下屬於天靈寺之公款，並將其存摺、定
期存單、印章交付丁○○，則鍾女就該款項即有權加以處理等語
，致其事實認定與其理由之論敘及理由論敘本身，均有前後矛盾
之違法。(二)、依原判決認定之事實，被告等三人意圖冒名領取存
款，基於行使偽造私文書、詐欺取財之概括犯意聯絡，於宋輝龍
死亡後，前往原判決附表所示各金融行庫，由丁○○持其保管之
存簿、印章、定期存單，由乙○○、甲○○填寫宋輝龍名義之取
款條，另於郵局領款時，並偽造宋輝龍之委託書，持以行使，向
各該行庫詐領存款等情。則被告等除有偽造「取款條」、「委託
書」，並持以行使犯行外，渠等蓋用宋輝龍印章於上開私文書上
，另應成立盜蓋印章罪，原判決未說明此與所論處偽造私文書罪
，二者之法律上關係為何，亦嫌理由不備。(三)、原判決於理由內
係以丁○○辯稱原判決附表所示各該行庫存款之存簿、印章及定
期存單係宋輝龍過逝前很久即交伊，伊當時擔任天靈寺財務總管
，宋輝龍生前交印章、存摺給伊，並交代該些存款係寺廟的錢，
要留給寺廟蓋三寶殿等語，與證人張憲昭於第一審調查時證稱八
十八年一月十七日上午十時天靈寺召開信徒大會，通過由釋融宗
（應是「釋智融」之誤，即丁○○）法師當天靈寺住持，亦有通
過繼續蓋三寶殿等語相符，乃認丁○○所辯該存摺、印章及定期
存單早由宋輝龍交伊保管，非伊所竊取等語，可以採信（見原判
決第六頁）。如是，宋輝龍生前既已將其名下存在原判決附表所
示行庫，屬於天靈寺存款之存簿、印章及定期存單交予丁○○，
似已有將之概括授權由鍾女處理，以備該款未來充作天靈寺建殿
使用，則鍾女縱於宋輝龍死亡後，與甲○○、乙○○持之以宋輝
龍名義，向各該行庫領取存款，能否謂渠等主觀上有冒名偽造「
取款條」、「委託書」之犯意？及向各該行庫詐領存款之不法所
有意圖？實不無疑問。原審對此未詳查勾稽，遽為科刑之判決，
尚嫌速斷。以上，或係被告等三人上訴意旨所指摘，或為本院得
依職權調查之事項，應認原判決有撤銷發回更審之原因。原判決
不另諭知無罪部分，基於審判不可分之原則，併予發回。
二、駁回（即丙○○上訴）部分：
按刑事訴訟法第三百七十七條規定：上訴於第三審法院，非以判
決違背法令為理由，不得為之。是提起第三審上訴，應以原判決
違背法令為理由，係屬法定要件。且必須依據卷內資料為具體之
指摘，並足據以辨認原判決已具備違背法令之形式，始屬相當。
本件原判決係以被告等三人牽連犯刑法第二百十六條、第二百十
條之行使偽造私文書罪及同法第三百三十九條第一項之詐欺取財
罪，而從一重論處行使偽造私文書罪。上訴人即自訴人丙○○上
訴意旨係就原判決於說明被告等三人被訴侵占部分，犯罪不能證
明之理由內，認宋輝龍生前以自己名義存在原判決附表所示行庫
之存款，係屬天靈寺所有之公款，乃認被告等三人於宋輝龍死後
，予以領取，並無不法侵占意圖，指係違背法令云云。然被告等
三人該被訴侵占部分，屬刑事訴訟法第三百七十六條第三款不得
上訴第三審之案件，丙○○上訴意旨關於原判決論處被告等三人
得上訴第三審之行使偽造私文書部分，既未依據卷證資料，就原
判決該部分如何違背法令為具體指摘，依上開說明，其上訴自屬
違背法律上程式，應予駁回，而該不得上訴第三審之侵占部分即
無從適用審判不可分之原則，併為實體上審判，亦應從程序上予
以駁回。
據上論結，應依刑事訴訟法第三百九十七條、第四百零一條、第
三百九十五條前段，判決如主文。
中    華    民    國  九十五  年    三    月    二    日
                      最高法院刑事第八庭
                          審判長法官  張  淳  淙
                                法官  張  春  福
                                法官  呂  丹  玉
                                法官  洪  昌  宏
                                法官  蔡  彩  貞
      本件正本證明與原本無異
                                      書  記  官
中    華    民    國  九十五  年    三    月    八    日
                                                      Ｑ


司法院資訊處製作；財團法人民間司法改革基金會備份。
